【裁判字號】    97,勞訴,51
【裁判日期】    980330
【裁判案由】    損害賠償
【裁判全文】
臺灣臺中地方法院民事判決  97年度勞訴字第51號
原      告    丑○○
訴訟代理人    劉惠利律師
被      告    癸○○
訴訟代理人    涂惠民律師
被      告    金吉意土木包工業即謝金城
              詠駿營造有限公司
上一人法定
代理人        子○○
被      告    詠丞建設有限公司
法定代理人    寅○○
被      告    詠隆開發有限公司
法定代理人    丙○○
上五人共同
訴訟代理人    林道啟律師
當事人間請求損害賠償事件，本院於98年3月5日言詞辯論終結，
判決如下：
    主  文
原告之訴及假執行之聲請均駁回。
訴訟費用新台幣萬陸仟柒佰拾玖元由原告負擔。
    事實及理由
甲、程序方面：
一、本件被告詠駿營造有限公司之法定代理人原為何生地，於訴
    訟中先後變更為王美霞、子○○，經王美霞、子○○先後具
    狀聲明承受訴訟，依民事訴訟法第175條第1項規定，應予准
    許。
二、按訴狀送達後，原告不得將原訴變更或追加他訴，但經被告
    同意者，不在此限；又被告於訴之變更或追加無異議，而為
    本案之言詞辯論者，視為同意變更或追加，民事訴訟法第25
    5 條第1項第1款及第2項分別定有明文。本件原告起訴時列
    被告為癸○○、金吉意土木包工業即謝金城、詠駿營造有限
    公司、詠丞建設有限公司，嗣於本案審理中追加詠隆開發有
    限公司為被告；另原告起訴聲明為「被告等應連帶給付原告
    新台幣（下同）3,606,030元及自起訴狀繕本送達翌日起至
    清償日止，按年息5%計算之利息。」，嗣將訴之聲明變更為
    後述聲明所示，而被告對前揭變更、追加均未表示意見，並
    為本案之言詞辯論，視為同意該追加，與民事訴訟法第255
    條第1項第1款、第2項之規定相符，自應予准許。
乙、實體方面：
一、原告起訴主張：
  (一)原告於民國（下同）94年約夏季即受僱於被告癸○○，被告
    癸○○則與被告金吉意土木包工業即謝金城業務往來配合，
    以工作日薪2千元計算薪資，原告乃從事營造工地捆紮鋼筋
    及土木營造工作等粗重勞力型工作，因礙於家中食指浩繁，
    經常為配合工地完工期後，不計假日應與家人團聚休息之日
    ，而到場工作，長久下來，博得雇主即被告癸○○、被告金
    吉意土木包工業即謝金城與事業承攬單位即被告詠駿營造有
    限公司（下稱詠駿公司）、被告詠丞建設有限公司（下稱詠
    丞公司）及被告詠隆開發有限公司（下稱詠隆公司）之信賴
    ，自94年至今，一直未間斷過此模式之工作態樣。詎料，於
    96年7月15日12時40分許，原告與另二位己○○、盧銀厚等3
    人，於台中縣霧峰鄉詠丞大富工地進行鋼筋捆紮作業完成時
    ，接續趕往南投縣草屯鎮○○○○○道工地欲繼續工作，原
    告所駕駛自小客車因大雨視線不良，在第二高速公路霧峰南
    下閘道路口撞到停等紅燈之車輛，致原告頸椎重創，雖送醫
    緊急開刀，現已無法工作。因該事故係發生在工地時間及工
    作途中，原告之配偶戊○○欲申請勞工保險局之職業傷害殘
    廢給付時，始知被告等竟未替原告投保勞工保險，顯然違反
    保護他人之法律，原告因此不能領取殘廢給付、傷病給付與
    醫療給付，顯受有損害，至為昭然。為此原告爰依民法第
    184條、勞工保險條例第72條、職業災害勞工保護法第7條、
    第31條、第24條、第25條及勞動基準法第55條、第59條第1
    項第3款規定，請求被告癸○○賠償原告之損害。
  (二)另就被告詠駿營公司之工作交由承攬商即被告金吉意土木包
    工業即謝金城及被告癸○○共同承攬，而被告詠丞公司、詠
    隆公司係事業單位，以工地營造之事業招給被告詠駿公司承
    攬，則依勞動基準法第62條第1項、職業災害勞工保護法第
    31條第1項規定，就被告金吉意土木包工業即謝金城及被告
    癸○○所承攬部分所使用之勞工（即原告）均應與最後承攬
    人，連帶負本章所定雇主應負職業災害補償之責任。
  (三)原告請求之賠償如下：
  (1)因被告等均未依法替原告申請勞工保險投保手續，致使原告
    無法向勞工保險局申請應有之補償與給付，為此原告爰依前
    開法條，計算被告等應依法投保（舊87年10月1日施行）第
    20 級38,200元之投保等級｛依96年事故發生前六個月平均
    薪資：【（48000+34000+51375+51375+27750+21500）6＝
    39000】｝，則經核算以1000日之給付標準，以平均月投保
    薪資38,200元，則可請領殘廢給付1,909,950元。原告請求
    被告等應負連帶賠償責任。
  (2)另依前揭職業災害勞工保護法之規定，原告未就讀完國中即
    工作，倘自其甫20歲成年計算工作年資，亦已達22年年資（
    74年至96年7月），依勞動基準法第55條所規定之勞工退休
    金之給與標準，按原告工作年資，每滿1年給與兩個基數，
    超過15年之工作年資，每滿1年給與一個基數，則應為37個
    基數（15×2＝30，22-15＝7，30+7＝37），另因執行職務
    所致身體殘廢，依勞動基準法第55條第1項第2款再加給20%
    ，則為44.4個基數（37×1.2＝44.4），則依前述平均月投
    保薪資38,200元計算，應為1,696,080元（38200×44.4＝
    0000000）。此原告請求被告癸○○、金吉意土木包工業即
    謝金城負賠償責任。
  (四)對被告抗辯之陳述：
  (1)原告與被告癸○○間確有僱傭關係存在：
    勞資關係基本型態乃民法上之僱傭契約，且勞動契約之特
      色在於人格、經濟、組織、階級上之從屬性，換言之，受
      雇者在提供勞務時，個人之習作時間不能自由支配，其自
      行決定之自由權受壓抑，衍生服務性、忠誠性、保密性，
      及接受指示、檢查、制裁之義務。而承攬依民法債編所規
      定「品質保證」、「瑕疵修補」、「解約或減少報酬損害
      賠償」之特性。
    原告於工地受被告癸○○指揮要求工作事項為捆紮鋼筋作
      業，以勞動給付為目的，其工作所需材料及工具皆為被告
      癸○○及金吉意土木包工業分配提供，原告並未帶料，依
      實際出工天數以每日2千元，每月2次，領取半月工資，並
      未負品質保證及損害賠償之相關責任，被告詠駿公司之工
      作交由承攬商即被告金吉意土木包工業及癸○○招攬工人
      承作（名義是承攬），並按實際到工人數及天數發放工資
      且由被告癸○○在場管理，對原告等工人有管理權及指揮
      權，其實質仍以勞務給付為目的，故原告與被告癸○○及
      被告金吉意土木包工業即謝金城間之關係，依最高法院45
      年台上字第1619號判例及最高法院94年台上字第573號判
      決意旨與事實內容，應屬僱傭關係之契約內容。
    又鈞院97年12月25日開庭審理時，證人己○○證述：「（
      問：你有沒有聽到丑○○打給癸○○的時候，癸○○說不
      用去？）我只聽到丑○○跟老闆癸○○說：「我們要過去
      南投工地看看可不可以工作。」我並沒有聽到癸○○說什
      麼，丑○○講完我們就出發。」。顯證原告並非獨立決定
      工作之雇主，否則何需向他人報告至何處工作之進度；另
      證人己○○證述：「（問：鋼筋是誰出的？鋼筋是現場提
      供的，我們只是做工領工資。」。顯證工作之材料並非原
      告自己提出，與承攬工作性質由承攬人提供材料不同。
    再者，被告癸○○與被告謝金城為隱名合夥關係，再由被
      告癸○○為承包被告詠駿公司系爭詠丞大富綁扎鋼筋工程
      及承包被告詠隆公司中興大道綁扎鋼筋工程，此為兩造所
      不爭執。另有被告金吉意土木包工業即謝金城所出具之原
      告之在職證明晝及被告癸○○名片足資證明原告於事故發
      生係受雇之工人身分，並非承攬人身分。
  (2)原告發生本件車禍屬職業災害：
    原告是受被告癸○○之指示，始離開現場台中縣霧峰鄉詠
      丞大富工地，欲趕往下一工地南投縣草屯鎮○○○○○道
      工地，在第二高速公路霧峰南下閘道路口發生車禍受傷，
      而在工作途中縱使發生車禍，實務上亦認定為職業災害。
    當日原告發生車禍時，被告癸○○即到車禍事故現場看，
      顯可認定係因工作情形出車禍，否則被告癸○○既與原告
      無親屬關係，何需如此關切？另證人己○○亦證述：「丑
      ○○打電話給老闆癸○○說我們要到南投工地看看雨有沒
      有下很大，可不可以去工作，我跟丑○○、綽號小賀一起
      過去，…在草屯要上高速公路的時候，雨很大，小賀緊急
      煞車，丑○○沒有看到，我們就撞上去發生車禍。」。是
      以依行政院勞工委員會依據勞工保險條例第34條規定，頒
      定之「勞工保險被保險人因執行職務而致傷病審查準則」
      第4條第1項、第5條第4款規定，原告於工作途中發生車禍
      所受之傷害自屬職業災害。
    又原告接受被告癸○○指示，於週末至霧峰詠丞大富工地
      進行收尾工作，中午時間作業告一段落後，適逢當地下大
      雨，原告與其它工人認為當天該工地已作業完成，但因還
      有半天工之時間，遂電話連繫被告癸○○，說明要至草屯
      中興大道工地看看是否可以進行後續工作，且被告癸○○
      也指示隨後就到該現場工地會合，實非如被告所稱為飲酒
      作樂而開車肇事。
  (3)關於證人甲○○、乙○○之證詞之意見：
    證人甲○○證稱：「（被告共同訴訟代理人問：96年7月
      15日當日工地工作情形及內容為何？）----他們到騎樓躲
      雨，到了11點多吃便當，便當是他們自己買的，整個騎樓
      所有工人都在那邊躲雨，包括我在內，只是我沒有吃便當
      ，因為下午就停工，我有聽到己○○等人說要去南投同事
      朋友那邊喝酒，當時是11點多吃便當時聽他們這樣講，之
      後就沒看到他們。」，實屬不實。當日，原告於該工地中
      午午休吃便當，僅原告、己○○及另一位綁鐵同事共三人
      在一處騎樓躲雨及吃便當，並沒其他人在場；另證人甲○○，先稱「只是我沒有吃便當」，復又證述「當時是11點
      多吃便當時聽他們這樣講」，顯前後矛盾，難可採信其證
      詞，而甲○○係被告詠隆公司之受雇員工（職稱：工地主
      任），其有僱傭之利害關係，證詞顯有偏頗。
    證人乙○○雖證述：「下大雨會停工，不能做」，惟證人
      乙○○係做包板模工程，包板模工程之工作性質與綁鋼筋
      是不同，板模工作是工地遇雨即無法施作，綁鋼筋是依現
      場已到綁筋之進度即可進場施作，端視工人是否願意冒雨
      施作，是以不能以證人乙○○之工作進度推論原告之當日
      工作情形；另事實為原告、己○○及另一位綁鐵同事三人
      在一處騎樓躲雨及吃便當，乙○○既末在場一起躲雨及吃
      便當，顯其證詞稱聽到三個綁鐵在約要去住名間的人家喝
      酒或泡茶，不足採信。
  (3)原告於本案車禍受傷後，已無工作能力：
    此由原告所提診斷證明書及中華民國身心重度障礙手冊可
      驗證。
    原告自96年7月15日因車禍送至大里仁愛醫院就醫並當天
      轉院至中山醫學大學附設醫院急診開刀，於中山醫院開刀
      以來直至目前為止持續於各復健醫院住院復健中，因健保
      規定有各別復健醫院其住院復健之一定時間，通常一家醫
      院只允許住院復健30~50天左右就需辦理出院或轉院，又
      因原告無力購置昂貴之復健器材於家中自行復健，不得以
      需尋求復健醫院，有原告於準備書狀統計之住院時程表可
      參。
  (4)原告對被告癸○○主張終止勞動契約，並依勞動基準法第55
    條請求退休金為有理由：
    被告癸○○為免除依勞工退休金條例對原告給付退休金之
      義務（94年6月30日生效），於94年6月原告替被告癸○○
      工作時，並未替原告投保勞工保險，經原告發生本件職災
      後，始告知其他勞工應自行投保勞工保險。是被告癸○○
      未依勞工保險條例對僱用之工人投保勞工保險，顯為違反
      保護他人之法律。
    另按：「…惟按職業災害補償乃對受到『與工作有關傷害
      』之受僱人，提供及時有效之薪資利益、醫療照顧及勞動
      力重建措施之制度，使受雇人及受其扶養之家屬不致陷入
      貧困之境，造成社會問題，其宗旨非在對違反義務、具有
      故意過失之僱主加以制裁或課以責任，而係維護勞動者及
      其家屬之生存權，並保存或重建個人及社會之勞動力，是
      以職業災害補償制度之特質係採無過失責任主義，凡僱主
      對於業務上災害之發生，不問其主觀上有無故意過失，皆
      應負補償之責任，受僱人縱使與有過失，亦不減損其應有
      之權利。」，最高法院87年台上字第1949號判決可資參照
      ；又「勞工因遭遇職業災害而致死亡、殘廢、傷害或疾病
      時，雇主應依左列規定予以補償。…三、勞工經治療終止
      後，經指定之醫院診斷，審定其身體遺存殘廢者，依勞工
      保險條例有關之規定。」，勞動基準法第59條第1項第3款
      定有明文。原告因本件職業災害已身體殘廢，不堪勝任工
      作者而終止勞動契約，被告癸○○應依勞動基準法第55條
      之規定，發給勞工退休金。
    被告癸○○辯稱主張原告應適用勞工退休金條例第23條顯
      有誤解，依其所呈附件11之「勞工退休金條例」第9條第1
      項規定，被告金吉意土木包工業即謝金城與被告癸○○既
      未依法替原告投保勞保，事實上原告即屆期未選擇者，自
      應仍繼續適用勞動基準法之退休金規定。
  (五)聲明：(1)被告癸○○、金吉意土木包工業即謝金城、詠駿公
    司、詠丞公司、詠隆公司應連帶給付原告1,909,950元及自
    起訴狀繕本送達翌日起至清償日止按年息5%計算之利息。(2)
    被告癸○○、金吉意土木包工業即謝金城應給付原告1,696,
    080元及自起訴狀繕本送達翌日起至清償日止按年息5%計算
    之利息。(3)原告願供擔保請准宣告假執行。
二、被告則以：
  (一)被告癸○○抗辯部分：
  (1)原告與被告癸○○間應為承攬關係：
    兩造間法律關係為承攬非僱傭，被告將所承包詠駿公司有
      關建築工地鋼筋綁紮工作，分包予原告及其他小包，原告
      負責部分再找其工人盧銀厚、己○○等人為原告施工，其
      他與原告一樣分包之小包工頭，亦各自找配合工人施工。
      被告與原告或其他小包報酬結算方式，係依基礎工程、各
      樓層、屋頂等階段工作完成時支付完成數量報酬，並非每
      月結算二次，亦非以每日2千元計酬，除鋼筋材料由詠駿
      公司提供外，各小包及其工人各自攜帶隨身工具鉤子以綁
      紮鋼筋，被告不負責提供隨身工具，原告得自行決定是否
      承接工作，無須打卡、簽到，亦無考勤之請假、曠職等規
      定，原告並可承接他人工作，被告對原告只有工作指示，
      無監督管理，故二造間關係為承攬，原告係為被告完成一
      定的工作而提供勞務，非專以提供勞務為目的。
    提出被告於96年4月－7月支付下包承攬報酬紀錄影本乙份
      ，上開紀錄中包含支付原告、證人壬○○、庚○○等人報
      酬計算皆係以戶、噸、梯、柱為計價標準，並於約定工作
      完成時支付，並非以天計價，足證被告與原告間法律關係
      為承攬，非僱傭。其中支付原告部分，因起訴前被告不知
      原告真實姓名，均記載其稱呼為劉阿交。
    證人己○○於鈞院97年12月25日到庭證稱：「我是癸○○
      受僱人」「當天中午下毛毛雨，吃完午餐，丑○○打電話
      給老闆癸○○，說我們要到南投工地看看雨有沒有下很大
      ，可不可以去工作，我跟丑○○、綽號小賀一起過去，丑
      ○○開車載我，小賀開一部車，小賀開在前面，我們在後
      面，在草屯要上高速公路的時候，雨很大，小賀緊急煞車
      ，丑○○沒有看到，我們就撞上去發生車禍。」「（工資
      ）是向癸○○領取，每半個月領一次，以天數計算，一天
      1,900元，看工作幾天就給幾天工錢」「我跟丑○○一起
      去癸○○家領。有時候是丑○○領給我」「每月平均大約
      20天，有時多，有時少」等語。惟查證人或原告，與被告
      均無僱傭關係，證人己○○係原告工人，與原告關係密切
      ，所言偏頗不足採信。且查證人己○○稱：「是丑○○幫
      我去應徵的，我並沒有跟癸○○談論任何受僱條件，是直
      接到工地工作」「沒有要求（投保勞保）」等語，已與受
      僱從事勞務，大多親自應徵談好受僱條件之常情不符，證
      人所稱受僱於被告顯非事實。更何況證人稱遲到不會扣錢
      ，不能來只要口頭請假，有工作就去作，沒有工作，當然
      要去別家工作，一二個月會有工作少於10 天情形，亦與
      一般僱傭須遵守工作規則、獎懲規定、不能兼職、有固定
      休假等情節不符，足見證人所言受僱被告，顯然為虛構。
    證人甲○○於鈞院97年12月25日證稱：「癸○○是大包，
      他再分給丑○○小包去做」「…下班時癸○○會發工錢給
      他們的下包，在由下包發工錢給工人…」「…癸○○曾經
      拿工錢給丑○○去轉發過…」等語，證人乙○○即模板承
      包商，亦於同日證稱：「癸○○工作比較多，會轉包給小
      包…」等語，足見被告與原告間關係乃承攬非僱傭。且衡
      諸證人壬○○同日證稱：「我有承包綁鐵工程，我是向癸○○承包」「（承包工程計價）依據現場狀況才能決定價
      格，…例如樓梯壹支800左右，柱子壹支大概300到400多
      左右，地板以鋼鐵噸數來計價」「做好之後就馬上領現金
      ，也就是約定工程完成後就馬上領現金。例如我承包這層
      樓的柱子，這個階段做完之後就馬上領，如果連棟店鋪，
      一層樓有三、四十柱，我如果以一天的工時完工，我就可
      以領這個工程款」「沒有（以天計價），不是以天計算，
      以工程計算」等語，與證人甲○○、乙○○所述被告係發
      包下包施工等情相符，並與被告所提支付報酬記錄記載相
      符，且記載原告（以劉阿交名義）受領款項均非以天計價
      等情，俱見二造為承攬關係。
    被告否認原告為被告金吉意土木包工業或謝金城之受雇工
      人，原告乃向被告承包綁紮鋼筋工作，與被告謝金城或金
      吉意土木包工業無任何關係。原告雖提出被告金吉意土木
      包工業所出具在職證明書稱伊係被告謝金城員工云云，惟
      被告否認該在職證明書之真正，被告謝金城根本不知原告
      真實姓名為何，且原告從未任職於被告金吉意土木包工業
      ，該在職證明書明顯為偽造。至於原告所提被告名片，其
      上亦無記載與被告謝金城或金吉意土木包工業有關聯之字
      句，不足證明被告或金吉意土木包工業，與原告存有僱傭
      關係。
  (2)原告發生本件車禍非屬職業災害：
    96年7月15日台中及南投地區均下大雨，為兩造不爭執事
      實，綁紮鋼筋工作無法在雨中進行，詠丞大富工地之工地
      主任甲○○於上午10時餘宣布停工，當天該工地除鋼筋部
      分施工，模板、水電工程亦曾施工，亦均全部停工休息，
      而草屯詠隆中興大道工地亦因雨停工，且當天全天無規劃
      綁紮鋼筋施工，被告亦未接獲通知進場施工，豈有可能指
      示原告前往詠隆中興大道工地施工，足見原告所稱被告指
      示伊前往草屯工地施工，明顯不實在。況當日被告無命被
      告其他小包壬○○、庚○○等人前往草屯工地施工，更俱
      見原告所稱不實。當天上午11時餘原告離去詠丞工地前，
      曾邀約工地主任甲○○、水電承包商辛○○、模板承包商
      乙○○及被告前往飲酒，足可證明原告離開工地係前往飲
      酒作樂，而非前往另一工地施工。
    原告與其工人己○○、盧銀厚前往南投既係飲酒遊樂，非
      前往另一工地施工，亦非回家，原告於96年7月15日中午
      12時40分駕車在霧峰交流道南下匝道路口發生車禍，自非
      執行職務而受傷，本件顯無職業災害問題。
    又96年7月15日被告所承包二處工地於上午均下雨均停工
      ，不可能下午施工，及綁紮鋼筋不可能於雨天進行，為建
      築業工人眾所皆知之常情，證人己○○於鈞院97年12月25
      日到庭所述被告要求原告至中興大道工地工作等情明顯違
      反常理，實難令人憑信。更何況證人甲○○、乙○○亦證
      述聽聞原告、己○○等人於吃便當時說要去南投同事那邊
      喝酒、泡茶等語，已足證原告及證人己○○所言當天下午
      去中興大道工地工作等情，與事實不符。遑論證人己○○
      係聽聞原告所言，乃屬傳聞證言，何能採信。
    再依台灣高等法院86年度勞上字第36號、同院87年度勞上
      字第13號、台北地方法院93年度勞訴字第130號、96年度
      勞訴字第41號、鈞院95年度勞訴字第84號等民事判決所示
      ，通勤災害非因職業或作業之關係所引起之危害，脫離雇
      主有關勞務實施之危險控制範圍，非所謂職業災害。縱令
      原告主張前往工作途中受傷（註：實則已如前述，並非事
      實）屬實，本件被告亦無負擔職業災害補償或賠償責任。
      原告稱依勞工保險被保險人因執行職務而致傷病審查準則
      第4條第1項規定為職業災害云云，亦非可採。
  (3)原告是否因本件車禍致身體殘廢，尚有疑問：
    原告稱其自96年7月15日受傷送至大里仁愛醫院就醫，並
      當天轉院至中山醫院急診開刀，持續至各醫院住院復健，
      由各醫院所開立診斷證明書可證明已無工作能力云云，並
      自行敘述其至各醫院住院時程。惟查由原告提出之診斷證
      明書所示，已無法證明原告曾於96年7月15日至8月2日在
      中山醫院治療，亦無法證明原告曾於96年9月19日至11 月
      2日，96年11月2日至12月20日，96年12月20日至97年1 月
      23日，97年1月23日至2月27日，97年2月27日至3月12日，
      97年3月12日至3月27日，97年5月2日至6月13日，97年6
      月13日至今等期間在其所稱醫院治療。則原告於97年3月
      27日接受第三頸椎手術治療，顯無法證明受傷原因，及與
      96年7月15日車禍關連性，顯見原告無法舉證證明其因前
      揭車禍受傷已達殘廢不能工作，原告主張顯難採信。
    更何況原證4三紙診斷證明書亦無載明原告病症屬於殘廢
      及勞工保險條例所定何種殘廢，以及不能從事工作字樣，
      與勞動基準法第59條第1項第3款所定殘廢補償要件須「勞
      工經『治療終止』後，經指定之醫院診斷，審定其『身體
      遺存殘廢者』…」，及勞工保險條例第54條規定殘廢給付
      要件須「…經『治療終止』後，如身體遺存障害，適合殘
      廢給付標準表規定之項目，並經保險人自設或特約醫院診
      斷為『永久殘廢者』…」，顯有不符，原告又何能主張業
      經診斷殘廢不能工作。
  (4)原告主張終止勞動契約，並請求被告給付退休金，為無理由
    ：
    兩造間既無存有僱傭關係，被告自無為原告投保勞工保險
      之義務，原告既係自行執行業務承接工作，原告應依勞工
      保險條例第6條第1項第7款規定自營作業而參加職業工會
      者，由所屬職業工會投保勞工保險，伊未依此方式投保勞
      保，所生不利益，不應由被告負擔。
    另不論原告與被告間法律關係為何（註：實則如前述為承
      攬關係），如依原告所主張其於94年夏天為被告工作，如
      係94年7月1日以後，則單純就原告請求給付退休金部分計
      算方式之法律依據觀之，其恐難適用勞動基準法第55條規
      定，而係應適用勞工退休金條例第23條規定，即係應依勞
      退新制規定。
    原告主張其車禍前六個月工資數額及平均工資為39,000元
      ，所憑依據為其自行片面製作之工資總計表、工作日誌月
      表，被告否認上開主張及上開證據實質真正，原告無法舉
      證以明其實，難認主張為真實。又原告主張其自國中未畢
      業時即投入工作，至今工作年資22年，並無提出任何佐證
      證據，被告否認之。
  (二)被告金吉意土木包工業即謝金城抗辯：
    原告係受僱於被告癸○○，亦或向被告癸○○承包綁紮鋼筋
    工作，被告謝金城從未與丑○○締訂任何契約。即便原告所
    言被告謝金城與被告癸○○間有工作上的協力關係屬實，亦
    不得本此事實率爾認定被告謝金城係與被告癸○○共同僱佣
    原告。從而原告主張其受有職業災害乙事，與被告謝金城無
    涉。
  (三)被告詠駿公司部分：
  (1)被告詠駿公司為詠丞公司投資興建「詠丞大富」工程，以及
    被告詠隆公司投資與建「中興大道」工程之承攬人。並將上
    揭二處工程之綁紮鋼筋部分工程發包給被告癸○○承攬。
  (2)96年7月15日「詠丞大富」工程雖有進場施作鋪設板筋、水
    電及瓦斯配管工程，惟於當日上午10時許下雨，該工程即因
    雨依工地主任甲○○指示停工。同日「中興大道」工程施作
    水電及瓦斯配管，惟並未有預定綁紮筋之工程，從而即無要
    求原告前往「中興大道」工程施作綁紮鋼筋之理。
  (3)「詠丞大富」工地因雨停工，此亦為原告所主張，倘原告於
    停工後依循一道正常交通方式返回住處而發生車禍，此尚可
    認為發生職業災害。惟原告並非於停工後返回住家途中發生
    車禍，其受傷係單純因車禍而受傷，顯非職業災害。
  (四)被告詠丞公司部分：
  (1)「詠丞大富」工程於96年7月15日上午10時許因雨停工，原
    告主張被告癸○○指示其前往「中興大道」工程工作縱然屬
    實，原告使用交通工具之目的係為前往詠隆公司投資與建之
    「中興大道」工程工作，依勞基法第62條第1項，職業災害
    勞工保護法第31條第1項所指「事業單位」為詠隆公司，詠
    丞公司與原告所指職業災害無涉。
  (五)被告詠隆公司部分：車禍當日並未要求原告到工地工作。
  (六)均聲明：(1)如主文第1項所示；(2)如受不利判決，被告願供
    擔保，請准免為假執行。
三、兩造經法院整理並簡化爭點，其結果如下：
  (一)兩造不爭執事項：
  (1)被告癸○○與被告謝金城為隱名合夥關係，並以癸○○名義
    承包被告詠駿公司系爭詠丞大富綁扎鋼筋工程及承包被告詠
    隆公司中興大道綁扎鋼筋工程。
  (2)原告於96年7月15日中午12時40分駕車行駛於國道三號高速
    公路南下211.9公里霧峰南下閘道路口時，因突下大雨視線
    不良而撞及前車發生車禍。
  (3)本件車禍發生時，被告癸○○並未替原告投保勞工保險。
  (二)兩造爭執之事項：
  (1)原告與被告癸○○間有無僱傭關係存在？
  (2)原告發生本件車禍是否為職業災害？原告所受傷害為何？
  (3)原告對被告癸○○主張因職業災害身體殘廢主張終止勞動契
    約並依勞動基準法第55條請求之退休金，是否有理由？
  (4)如被告癸○○應給付原告退休金，被告謝金城、詠駿公司、
    詠丞公司、詠隆公司是否應負連帶責任？
四、得心證之理由：
  (一)原告主張：原告於96年7月15日中午12時40分駕車行駛於國
    道三號高速公路南下211.9公里霧峰南下閘道路口時，因突
    下大雨視線不良而撞及前車發生車禍等情，業為兩造所不爭
    ，故應堪採信。
  (二)原告主張：96年7月15日當天，原告與訴外人己○○、盧銀
    厚等3人於台中縣霧峰鄉詠丞大富工地進行鋼筋捆紮作業完
    成時，接續趕往南投縣草屯鎮○○○○○道工地欲繼續工作
    ，途中發生前揭車禍，應屬職業災害等情，然為被告所否認
    ，經查：
  (1)原告於96年7月15日當天與告與訴外人己○○、盧銀厚原在
    被告詠駿公司所承攬之「詠丞大富」工地進行綁紮鋼筋工作
    ，因當天10時許下雨致「詠丞大富」工地停工等情，業為兩
    造所不爭，且有該工程之工地主任甲○○於本院到庭證述明
    確，復有該工地之工作日報表影本1份在卷足憑，故應堪採
    信。
  (2)同日被告詠駿所承攬興建之「中興大道」工地工程，其工程
    進度為「水電配管」，並無綁紮鋼筋工程之施作，且同日中
    午因為下雨，該工地亦停工等情，業有被告詠駿公司所提出
    之該工地工作日報表影本1份為證，又證人即詠丞大富工程
    之工地主任甲○○於本院到庭證稱：「當天早上每個工程都
    有工人在進行，到了10點左右風雨很大，因為綁鋼筋如果繼
    續進行很危險，我們要求所有工人停工，他們到騎樓躲雨，
    到了11點多吃便當，便當是他們自己買的，整個騎樓所有工
    人都在那邊躲雨，包括我在內，只是我沒有吃便當，因為下
    午就停工，我有聽到己○○等人說要去南投同事朋友那邊喝
    酒，當時是11點多吃便當時聽他們這樣講，之後就沒有看到
    他們。----（被告訴訟代理人涂律師問：你們工地如果停工
    ，是否會繼續工作？）停工就不會工作，也不會叫他去別的
    地方工作。----（法官問：詠丞大富與中興大道工地，兩邊
    工地情形瞭解否？）因為是關係企業的工地，我有時候跑來
    跑去，有瞭解。（法官問：你們在詠丞大富工地工人工作後
    ，有無可能去支援中興大道工程情形？）他們是在詠丞大富
    工地工作完之後，才會去中興大道。例如原告在詠丞大富綁
    鋼筋，工時約三天到五天，必須完成在這個工地綁鋼筋工程
    ，才會去另外一個工地從事綁鋼筋工程，不可能在詠丞大富
    做上午綁鋼筋，下午又到中興大道工地做綁鋼筋，我們不可
    能這個綁鋼筋沒有做，叫他到另外工地去做。----因為中興
    大道是我們關係企業工地我很清楚中興大道當時沒有綁鋼筋
    工程，不可能叫他們去中興大道綁鋼筋。」等情；另證人即
    「中興大道」工程之工地主任丁○○於本院到庭證稱：「（
    被告共同訴訟代理人林道啟律師問：工作日報表為電腦製作
    ，是如何製作？）中興大道是我以手寫筆記記錄，再用電腦
    繕打完成，詠丞大富工地之工作日報表則是由工地主任甲○○先以口頭敘述給我，由我繕打電腦記錄。----詠丞大富工
    地部分，當天是水電配管、瓦斯配管，是由甲○○告訴我由
    我繕打，但是我當天沒有去該工地，是隔天週一告訴我，我
    才紀錄下來。中興大道當天是水電配管，我當時在工地，所
    以我很確定，當天有下雨，我記得當天八點多上工沒有多久
    ，大約九點多或是十點多有下雨，詳細時間我不清楚，但是
    我可確定是上工沒有多久，就下大雨，大家就解散下工。（
    被告共同訴訟代理人林道啟律師問：96年7月15日當天有無
    任何人告知你要到中興大道去做綁鋼筋的工作？）沒有。--
    --（被告訴訟代理人涂惠民律師問：當天綁筋工程的工人是
    否會到工地施作？）當天中興大道的工程是安排水電配管，
    接近早上九時許或十點有下雨，所以水電配管停工，所以後
    面綁筋、灌漿當然無法施作。（被告訴訟代理人涂惠民律師
    問：當天有預計綁筋工程也要進廠施作？）不可能，因為水
    電配管還未完成，就無法確定綁筋工程何時進廠。----（原
    告共同訴訟代理人問：96年7月15日當天有無看到癸○○？
    ）沒有。」等情，本院審之證人二人前揭證詞及工作日報表
    ，認前揭「中興大道」工地工程僅有水電配管工程，並無綁
    紮鋼筋工程，且96年7月15日當日中央氣象局設於台中市○○路295號測站處及南投縣草屯鎮雙冬里測站處所測得之氣
    象資料均顯示當日確實有下雨，其中中興大道所位處之草屯
    鎮於當日中午12時起即開始下雨直至同日16時許均持續下雨
    ，此有被告提出之「中央氣象局逐日逐時氣象資料」影本1
    份在卷足憑，更足徵證人丁○○所稱當日中興大道工地亦因
    雨而停工一節，應屬事實，原告主張其於「詠丞大富」工地
    因雨停工後，受被告癸○○電話指示前往「工興大道」工地
    繼續工作云云，顯非事實，不足採信。
  (3)證人己○○於本院到庭雖證稱：「當天中午下毛毛雨，吃完
    午餐，丑○○打電話給老闆癸○○說我們要到南投工地看看
    雨有沒有下很大，可不可以去工作，我跟丑○○、綽號小賀
    一起過去，丑○○開車載我，小賀自己開一部車，小賀開在
    前面，我們在後面，在草屯要上高速公路的時候，雨很大，
    小賀緊急煞車，丑○○沒有看到，我們就撞上去發生車禍。
    （原告訴訟代理人問：你有沒有聽到丑○○打給癸○○的時
    候，癸○○說不用去？）我只聽到丑○○跟老闆癸○○說：
    『我們要過去南投工地看看可不可以工作。』，我並沒有聽
    到癸○○說什麼，丑○○講完我們就出發。----（被告共同
    訴訟代理人林律師問：96年7月15日案發當日，你向癸○○
    請求多少工資？）只能請求半天950元。」等語，本院審酌
    證人己○○僅係聽聞原告轉述，並未親耳聽聞被告癸○○指
    示原告前往中興大道工地，且若如證人己○○前揭證述：當
    日詠丞大富工地停工，原告與證人己○○均僅能向被告癸○○領取辦日工資，被告癸○○當無因給付全日薪資而要求原
    告等人必須轉往中興大道工地繼續工作之理由，況「中興大
    道工地」當日僅有水電配管工程，並無綁紮鋼筋工程，且亦
    因下雨而停工等情，均已如前述，則被告癸○○更無理由指
    示原告等人前往該工地繼續工作之理，故證人己○○前揭證
    詞，亦不足證明，原告當日係於前往工作途中發生之車禍，
    而受有職業災害。
  (4)本件原告住所位於台中縣大雅鄉，其於車禍當日原在「詠丞
    大富」工地工作，該工地因雨停工後，原告前揭發生車禍地
    點顯非於原告工作後返家途中，而原告既無法舉證證明其受
    被告癸○○指示前往南投縣草屯鎮○○○○道」工地繼續工
    作，則原告前街車禍之發生，即非屬職業災害，故本件姑不
    論原告主張與被告癸○○、謝金城間是否確有僱用關係存在
    ，原告請求被告等人職業災害補償及因職業災害不能勝任工
    作依法終止勞動契約後之退休金，均無理由，應予駁回。又
    原告之訴既無理由，其假執行之聲請即失所依據，應併予駁
    回。
  (三)本件原告所發生之前揭車禍既非屬職業災害，原告之請求即
    無理由，則本件其餘爭點，本院自毋庸再予論駁之必要，附
    此敘明。
丙、結論：原告之訴為無理由，依民事訴訟法第78條，判決如主
    文。
中    華    民    國    98    年    3     月    30    日
                  民事第一庭    法  官  陳毓秀
正本係照原本作成。
如對本判決上訴，須於判決送達後20日內向本院提出上訴狀。
中    華    民    國    98    年    3     月    30    日
                                書記官  陳玲誼


司法院資訊處製作；財團法人民間司法改革基金會備份。
